ACORDAO-COMPLETO-2405540

ACÓRDÃO 973/2020 ATA 13/2020 - PLENÁRIO

VISTOS, relatados e discutidos estes autos de monitoramento de comandos do Acórdão 2550/2014-TCU-Plenário, prolatado no TC Processo 012.904/2011-2, que tratou de denúncia a respeito de possíveis irregularidades no processo licitatório e na execução dos serviços de restauração e de melhoramento da BR-158/MT (trecho km 637,3 a km 697,40) , executados no âmbito do Convênio 82/2007-01.
ACORDAM os ministros do Tribunal de Contas da União, reunidos em sessão do Plenário, ante as razões expostas pela relatora, e com fundamento nos arts. 1º, inciso I, 16, inciso III, alínea "b", 19, 23, inciso III, 26, 28, incisos I e II, e 58, inciso II, da Lei 8.443/1992 c/c os arts. 214, inciso III, alínea "a", e 217 do Regimento Interno, no art. 60 da Lei 8.666/1993 e no art. 63 da Lei 4.320/1964 em: 
9.1. rejeitar as razões de justificativa de Otto Zittlau e aplicar-lhe multa de R$ 5.000,00 (cinco mil reais) , a ser recolhida aos cofres do Tesouro Nacional, com atualização monetária calculada da data deste acórdão até a data do pagamento, se este for efetuado após o vencimento do prazo abaixo estipulado;
9.2. fixar prazo de 15 (quinze) dias, a contar da notificação, para comprovação, perante o Tribunal, do recolhimento da dívida acima imputada;
9.3. autorizar a cobrança judicial da dívida, caso não atendida a notificação;
9.4. determinar ao Departamento Nacional de Infraestrutura de Transportes que, caso notificado pelo TCU da não comprovação do recolhimento da dívida, efetue o respectivo desconto na remuneração do responsável, em favor do Tesouro Nacional, na forma estabelecida pela legislação pertinente;
9.5. autorizar o pagamento da dívida em até 36 (trinta e seis) parcelas mensais consecutivas, caso venha a ser solicitado pelo responsável antes do envio do processo para cobrança judicial;
9.6. fixar o vencimento da primeira parcela em 15 (quinze) dias, a contar do recebimento da notificação, e o das demais a cada 30 (trinta) dias, com incidência dos respectivos encargos legais sobre o valor de cada prestação; 
9.7. alertar ao responsável que a inadimplência de qualquer parcela acarretará vencimento antecipado do saldo devedor.
9.8. determinar à SeinfraRodoviaAviação que autue processo de tomada de contas especial para realizar as citações dispostas à peça 114, bem como junte peças dos presentes autos à TCE a ser autuada, a fim de instruí-la;
9.9. arquivar estes autos e apensá-los ao TC Processo 012.904/2011-2.

Monitoramento de comandos  insertos em acórdão que tratou de denúncia a respeito de possíveis irregularidades no processo licitatório e na execução dos serviços de restauração e de melhoramento da BR-158/MT (trecho km 637,3 a km 697,40), executados no âmbito de convênio.

Superintendência Regional do Dnit no Estado do Mato Grosso - Dnit/MT.

3. Responsável: Otto Zittlau (CPF XXX.194.469-XX).

13.1. Ministros presentes: José Mucio Monteiro (Presidente), Walton Alencar Rodrigues, Benjamin Zymler, Augusto Nardes, Aroldo Cedraz, Raimundo Carreiro, Ana Arraes (Relatora), Bruno Dantas e Vital do Rêgo.
13.2. Ministros-Substitutos presentes: Augusto Sherman Cavalcanti, Marcos Bemquerer Costa, André Luís de Carvalho e Weder de Oliveira.

ACORDAO-COMPLETO-2565150

Acórdão de Relação 2670/2022 - Plenário

Acórdão de Relação

ANA ARRAES

Adoto como relatório a instrução da unidade técnica, a qual contou com a anuência de seu corpo dirigente:
"INTRODUÇÃO
Cuidam os autos de processo de monitoramento, relativamente ao Acórdão 2550/2014-TCU-Plenário, prolatado no TC Processo 012.904/2011-2, que tratou de denúncia a respeito de possíveis irregularidades no processo licitatório e na execução dos serviços de restauração e de melhoramento da BR-158/MT (trecho km 637,3 a km 697,40) , executados no âmbito do Convênio 82/2007-01 (Siafi 594441) , que foi celebrado entre o Departamento Nacional de Infraestrutura de Transportes e a Prefeitura Municipal de Nova Xavantina/MT.
HISTÓRICO
Entre outras questões relevantes e abordadas no relatório de auditoria inicial, o ponto central da discussão, que gerou a deliberação original e que culminou com a instauração desse processo de monitoramento, diz respeito à suposta irregularidade na execução da capa asfáltica em espessura menor do que a efetivamente contratada e medida, o que levou a equipe de auditoria a suspeitar de possível superfaturamento, com outras consequências para a qualidade e para a durabilidade do empreendimento.
A fim de verificar a regularidade da execução, foi determinado inicialmente ao DNIT que verificasse, em campo, a espessura da capa asfáltica, o teor de CAP, o valor do CBUQ, a distância média de transporte e o fato de não ter sido realizado o escoramento de valas, itens esses que, comprovados irregulares, levariam à conclusão de que havia superfaturamento na execução das obras (Acórdão 2550/2014-TCU-Plenário) :
9.3. determinar ao Dnit que, no prazo de 120 (cento e vinte) dias:
 (....) 
9.3.2. proceda a trabalhos de escritório e campo, inclusive por meio de levantamentos amostrais e análises laboratoriais, com vistas a aferir e quantificar a ocorrência de superfaturamento no contrato amparado pelo convênio 82/2007-01 (Siafi 594.441) , os quais levem em consideração os apontamentos do relatório e do voto que fundamentam este acórdão e redundem em relatório circunstanciado, que contenha a comprovação dos resultados obtidos, em relação às seguintes constatações:
9.3.2.1. valor do CBUQ contratado, inclusive seu transporte, acima do referencial adequado;
9.3.2.2. espessuras executadas de CBUQ inferiores às medidas e pagas;
9.3.2.3. teor de CAP utilizado no CBUQ abaixo do considerado para medição e pagamento;
9.3.2.4. DMT real do material fresado inferior à medida e paga;
9.3.2.5. escoramento de valas não realizado;
Em primeira instrução à peça 33, parte dos itens foram considerados cumpridos, mas a questão relativamente à espessura da capa de CBUQ foi tido como ainda pendente de cumprimento. É que, segundo relatado naquela peça, foram identificados oito segmentos de pista (dos 36 que foram analisados na instrução) em que 'foi observado que a média da espessura das amostras ficou abaixo do limite de tolerância de 5% ao valor previsto no projeto' (peça 33, p. 7) . 
E conclui (grifos não constam do original) :
26.	 Desses oito, dois estão no único trecho em que foram feitas as 13 amostras, quantidade superior às 12 necessárias para se alcançar a probabilidade de 10% de que um serviço de qualidade seja rejeitado (¿ = 0,10) . Esse trecho, portanto, pode ser rejeitado, restando apenas a necessidade de se calcular o valor do débito a ser cobrado, o que será feito mais adiante.
27.	 Os outros seis trechos que tiveram o cálculo das médias de suas espessuras abaixo de 95% do valor do projeto estão localizados em setores em que não foram obtidas as 12 amostras mínimas para se ter a probabilidade de apenas 10% de ocorrência de rejeição de obra com boa qualidade (fixada na Norma do DNER-PRO 277/97) . Por essa razão, faz-se necessário retirar amostras adicionais às que já foram feitas nos trechos 632-811 (LD) , 847-1029, 1993-2020 (LE) , 2096-223+15 (LD) e 2096+10-2330 (LE) , com objetivo de se obter com a precisão necessária a média amostral para se verificar a adequação ou não da espessura executada com a que está no projeto.
Desse modo, o auditor responsável pela instrução propôs que fossem realizados levantamentos pelo DNIT, apenas nos trechos onde supostamente havia irregularidades, determinando, assim, à autarquia que realizasse:
 (....) amostragem complementar, devidamente acompanhada pela empresa que executou a obra objeto de questionamento dos autos, de modo a garantir-lhe o devido processo legal, resguardando-lhe o direito constitucional ao contraditório e à ampla defesa, conforme quantitativo especificado na tabela abaixo, nos seguintes trechos da BR-158/MT: 632-811, 847-1029, 1070-1276+15 (LD) , 1541-1993, 1993-2020 (LE) , 2096-2223+15 (LD) , 2296+10-2330 (LE) , 2647-2739, 2997-2008+16 (itens 21-36 da presente instrução) 
O Exmo. Ministro-Relator concordou com a proposta da unidade técnica e assim foi proferido o Acórdão 3021/2015-TCU-Plenário que, em seu item 9.2, assim determinou ao DNIT:
9.2.1. no prazo de 120 (cento e vinte) dias, realize amostragem complementar de modo a aferir a espessura da camada de CBUQ nos diversos trechos da obra de que trata este processo, com base nos critérios indicados pela Secex/MT na instrução à peça 33 dos autos;
A instrução de peça 33 também sustentou que a execução do escoramento de valas foi tida como irregular, o que levou o TCU determinar, no mesmo Acórdão 3021/2015-TCU-Plenário, a realização de audiência dos responsáveis:
9.3.2. realize audiência dos responsáveis pelo pagamento de serviços de escoramento de valas não realizados para compensar serviços de escavação, por configurar grave ofensa ao princípio da transparência e inviabilizar a atuação do controle;
As demais determinações contidas no Acórdão 2550/2014-TCU-Plenário foram consideradas cumpridas no item 9.1 do Acórdão 3021/2015-TCU-Plenário:
9.1. considerar cumpridas as determinações dos itens 9.3.1, 9.3.2.1, 9.3.2.3, 9.3.2.4 e 9.3.2.5 [do Acórdão 2550/2014];
Escoramento de valas
A questão do escoramento das valas foi analisada na instrução à peça 68, onde se concluiu que o pagamento pelos serviços não realizados para compensar serviços de escavação era de responsabilidade do engenheiro do DNIT, Sr. Otto Zitllau (peça 68, p. 4) :
15. Subsiste, portanto, apenas a responsabilidade do Sr. Otto Zittlau (CPF XXX.194.469-XX) , fiscal do convênio, visto que autorizou modificação da solução técnica da obra, sem a prévia mudança do projeto, devido ao seu caráter emergencial, sem, no entanto, exigir sua adequação posterior às mudanças implementadas, o que prejudicou o controle da execução do contrato. Tal prática levou ao atesto indevido de despesa, visto que foi liquidado o serviço de escoramento de vala, quando, na verdade, foi realizada apenas escavação, o que configura grave ofensa ao princípio da transparência e inviabiliza a atuação do controle, incorrendo em flagrante afronta ao disposto nos artigos 62 e 63 da Lei 4.320/1964.
E desse modo, foi proposta a realização de audiência do responsável, nos seguintes termos:
18.2.	 realizar, com fulcro no artigo 43, inciso II, da Lei 8.443/1992 c/c o artigo 250, inciso IV, do Regimento Interno do TCU, audiência do Sr. Otto Zittlau (CPF CPF XXX.194.469-XX) , para que apresente razões de justificativa acerca da seguinte irregularidade: ao exercer a função de fiscal do Convênio 82/2007-01 (Siafi 594441) , por meio do qual foram executados serviços de restauração e de melhoramento da BR-158/MT (trecho 637,3 km a 697,40 km) , autorizou mudanças na execução da referida obra, por razões emergenciais, mas não determinou sua regularização mediante aditivo do projeto, situação que o levou posteriormente a atestar indevidamente execução de serviço de escoramento de vala, quando na verdade foi realizada escavação, o que configura grave ofensa ao princípio da transparência e inviabiliza a atuação do controle, em flagrante afronta ao disposto nos artigos 62 e 63 da Lei 4.320/1964 (itens 9-15 e 17 desta instrução) .
Foi então encaminhado ao responsável o Ofício de Audiência 1081/2016 - TCU-Secex-MT (peça 73) , recebido em 24/11/2016 (peça 74) e cuja resposta se encontra acostada à peça 75. Ao analisar as razões de justificativa apresentadas, o auditor responsável pela instrução à peça 81, concluiu que 
a conduta do Sr. Otto Zittlau, fiscal do Convênio 82/2007-01 (Siafi 594441) , ao autorizar realização de serviços de escavação a maior, sem respaldo no projeto, e atestar indevidamente realização de serviços de escoramento de vala no lugar de escavação, configurou em flagrante afronta ao disposto no artigo 60, parágrafo único, da Lei 8.666/1993 e no artigo 63 da Lei 4.320/1964, motivo pelo qual devem ser rejeitadas as razões de justificativa por ele apresentadas, cabendo contra ele ser aplicada a multa do artigo 58, inciso II, da Lei 8.443/1992
E assim, foi proposto que (peça 81, p. 5) :
26.2. por ocasião do julgamento do mérito, rejeitar as razões de justificativa apresentadas pelo Sr. Otto Zittlau (CPF XXX.194.469-XX) , em face da autorização de realização de serviços sem respaldo em projeto e do atesto de despesas não efetivamente realizadas, em flagrante afronta ao disposto no artigo 60, parágrafo único, da Lei 8.666/1993 e no artigo 63 da Lei 4.320/1964, aplicando-lhe a multa prevista no artigo 58, inciso II, da Lei 8.443/1992 c/c o artigo 268, inciso II, do Regimento Interno do TCU.
Superfaturamento em razão das espessuras
De acordo com informações apresentadas à peça 80, p. 1-2, a área técnica do DNIT-MT, em cumprimento à deliberação constante do Acórdão 3021/2015-TCU-Plenário, contratou a empresa SSM para realizar o levantamento da espessura do pavimento nos trechos selecionados. Inicialmente, a autarquia emitiu parecer conclusivo sobre os resultados do levantamento de campo realizado pela empresa SSM, que concluiu pela necessidade de se refazerem serviços de alguns trechos executados com espessura de CBUQ inferior à prevista em projeto, considerada a faixa de tolerância admissível. 
Em razão do verificado, foram emitidas três notificações para correção da situação dirigidas à empresa Agrimat Engenharia e Empreendimentos Ltda. (executora da obra) , à prefeitura municipal de Nova Xavantina (convenente) e à Strata Engenharia Ltda. (empresa supervisora do convênio) , peça 80, p. 13-21. 
Como não houve manifestação dos notificados, foram emitidas mais três novas notificações, reiterando a necessidade de correção das falhas apontadas, dando prazo de cinco dias úteis para encaminhamento de manifestação a respeito das providências tomadas, sob pena de instauração de tomada de contas especial, peça 80, p. 24-29. 
Conforme informações constantes na peça 79, p. 23-24, as empresas notificadas e a prefeitura municipal de Nova Xavantina cumpriram o prazo de entrega das manifestações, mas o DNIT não apresentou as providências tomadas a partir de então, o que motivou proposta de diligência na última instrução à peça 81, a fim de que a autarquia apresentasse 'todas as providências tomadas para dar integral cumprimento ao Acórdão 3021/2015-TCU-Plenário, tendo em vista o decurso de mais de dois anos desde que foi prolatado o acórdão objeto de monitoramento dos autos'. 
A diligência proposta foi então formalizada por meio do Ofício 0347/2018TCU/Secex-MT, de 28/3/2018, endereçado ao Superintendente do DNIT em Mato Grosso (peça 84) e cuja ciência se deu em 11/4/2018.
Em resposta, o DNIT encaminhou o Ofício 14433/2018/SRE-MT-DNIT (peça 86) e extensa documentação anexa, agora constante das peças 8791. Em apertada síntese, a autarquia informa que, ao apresentar defesa acerca da espessura da capa asfáltica de CBUQ, a empresa contratada teria alegado que 
com relação aos valores apurados pela perícia realizada, de plano é necessário ressaltar que os levantamentos externados pela SSM, bem como a conclusão do DNIT em virtude dos referidos levantamentos, desconsideram a readequação autorizada pelo próprio DNIT, que alterou a solução do projeto de 9 cm a 12 cm de espessura de camada, para uma solução única de CBUQ com 2,5 de camada de reperfilamento e 6,5 de capa de rolamento (peça 86, p. 4) 
O DNIT, assim, alega que formou comissão para revisar todo o processo e analisar as defesas apresentadas e, ao realizar diligência para verificar se as afirmações da empresa eram verídicas, chegou à conclusão de que, de fato, havia uma revisão do projeto em fase de obras (1ª Revisão do Projeto em Fase de Obras) que teria sido aprovada por reunião colegiada e publicada no Diário Oficial da União em 5/11/2009, o que daria razão à empresa contratada. 
Um novo relatório estaria em elaboração e para ser concluído até 9/5/2018 (peça 86, p. 4) e nele, o DNIT identificou que, tendo havido a modificação do projeto em fase de obras, 'revisão essa que não fora analisada pela Corte de Contas' (g. n.) , para concluir, assim, que 'os ensaios apresentados apontam para a correta execução dos serviços avençados' (peça 90, p. 19) . Na opinião dos subscritores do relatório, dessa feita, teria sido o Acórdão 3021/2015-TCU-Plenário cumprido.
O DNIT também trouxe aos autos manifestação da empresa contratada (Agrimat) (elaborada em 2016, anterior à conclusão do relatório acima mencionado) que em sua defesa informou que a 'espessura média global de projeto' era de 8,54 cm, ao passo que as sondagens rotativas indicavam uma espessura similar, o que na visão deles, atestaria a boa execução do que fora pactuado, considerando, ainda, que durante os exames a obra já havia sido executada há 7 anos (peça 90, p. 29/31) . 
E concluem que, embora 'conscientes de que os excessos de espessura verificados noutros segmentos não têm o condão de compensar frações faltantes ou mesmo a ausência da camada de reperfilamento de 2,5 cm', afirmam que as 'quantidades totais processadas atingem o valor médio preconizado' (peça 90, p. 31) .
  A empresa supervisora Strata foi um pouco mais longe e afirmou, em defesa ao DNIT, que 'o reforço estrutural do pavimento existente, dimensionado com espessura constante e igual a 6,5 cm foi integralmente respeitado' o que garantiria que a obra foi integralmente executada (peça 90, p. 68) .  Informa ainda que não tinha competência legal para instar a empresa executora a realizar eventuais falhas nos locais indicados e que servia apenas como órgão auxiliar e complementar do órgão encarregado por esse mister.
EXAME TÉCNICO
Superfaturamento em razão das espessuras - análise
O argumento principal apresentado pelas empresas e que acabou sendo aceito pelo DNIT é o de que teria havido uma modificação do projeto em fase de obras e que, assim, a espessura do pavimento a ser construído pela empresa contratada teria sido modificada para uma solução de 6,5 cm de capa de CBUQ e 2,5 cm de reperfilamento, totalizando 9,0 cm no total, ao invés de, no discurso deles, uma solução variável de 9,0 a 12,0 cm. E alegam que o TCU, se soubesse dessa modificação, teria chegado à conclusão de que a obra tinha sido executada de acordo com o projeto e, assim, sem débito.
Embora à primeira vista o argumento possa fazer sentido, ele não condiz com a realidade dos fatos. Em primeiro lugar, não é verdade que a revisão do projeto em fase de obras não era do conhecimento do TCU, quando da fiscalização realizada em 2013. Na verdade, em resposta ao TCU, ainda em 23/11/2011 (documento constante do TC Processo 012.904/2011-2, peça 19, p. 116/117 e anexada agora à peça 94 destes autos) , o fiscal do contrato mencionou que
Ocorre que foi aprovada na 1ª R.P.F.O. - Revisão de Projeto em Fase de Obras a construção da terceira faixa em nove pontos da rodovia. Nestes pontos, em aclive, há um alargamento de o que parece ser o acostamento na realidade, é uma terceira faixa para o tráfego de veículos lentos não há sinalização vertical e nem horizontal de terceira faixa. Foi aprovado, também pela 1 ª R.P.F.O., na saída de Nova Xavantina em direção à Barra do Garças, a duplicação da pista com execução de acostamento com 2,50 m de largura, também não há sinalização horizontal e vertical neste ponto orientando para o uso da segunda pista e do acostamento. Não há incompatibilidade (projeto/execução) da sinalização, 'comunicadas ao TCU', conforme ofício 1260/2011 - TCU SECOB-2, pois a sinalização vertical e horizontal da BR 158/MT no trecho em questão fora retirada do projeto pela 1ª R.P.F.O., por ser tratar de trecho do PROSINAL.
Em sua primeira análise, a Exma. Ministra-Relatora, ao tomar conhecimento da revisão do projeto em fase de obras, sustentou que a equipe de fiscalização verificasse especificamente esse ponto, pois, regra geral, o entendimento é que tal procedimento de modificar o projeto logo após a licitação é irregular (peça 41, p. 2, do TC Processo 012.904/2011-2) (g.n) :
 (...) ante o exposto, determino à Secex/MT que: 
 (....) 
c) apure o eventual descumprimento de determinações do TCU quanto à ilegalidade das chamadas 'revisões de projeto em fase de obra'. 
Em razão dessa determinação, foram expedidas as Portarias de Fiscalização 1361/2013 (peça 29) , 1414/2013 (peça 30) , 1440/2013 (peça 31) e 1449/2013 (peça 32) , as três últimas para adequar datas de viagem e composição da equipe, somente.
Durante a fiscalização, a equipe de auditoria não só tinha conhecimento da revisão do projeto em fase de obras, como analisou especificamente esse item (peça 41, p. 15, TC 012.904/20112) :
81. Impende ressaltar que o serviço de 'reperfilamento com CBUQ faixa 'C'' só passou a integrar o convênio em análise após a publicação no Diário Oficial da União do Primeiro Termo Aditivo ao Termo de Compromisso 082/2007, ocorrida em 5/11/2009 (peça 40, página 89 do arquivo 'contrato_aditivos', da subpasta 'NX_medicoes_contrato_aditivos') , que majorou o valor do ajuste inicialmente firmado entre Dnit e município de Nova Xavantina/MT, por englobar a 1ª Revisão de Projeto em Fase de Obras.
Além disso, a equipe analisou juridicamente e em detalhes a legalidade da revisão do projeto em fase de obras em capítulo específico e destacado em seu relatório (peça 41, p. 24, TC Processo 012.904/2011-2) , avaliando inclusive a possibilidade de jogo de planilha: 
141.	 A jurisprudência do TCU é firme quanto à ilegalidade de revisões de projetos em fase de obras, decorrentes de projetos básicos ineptos e desatualizados. Como exemplo, transcreve-se o sumário do Ac. 1.016/2007-TCU-Plenário:
Constitui prática ilegal e ilegítima a chamada 'revisão de projetos em fases de obras', no âmbito do Dnit, uma vez que trata, geralmente, de introduzir modificações no contrato logo após a sua assinatura, decorrentes de projetos básicos ineptos e desatualizados, conforme determinações expressas nos Acórdãos nº s 296/2004, 1.569/2005 e 1.175/2006, proferidos em Plenário.
142.	 No caso concreto, o projeto básico foi aprovado pela SR/Dnit/MT em julho/2006. A licitação foi realizada em maio/2007. As obras iniciaram-se em novembro/2007 (peça 40) .
143.	 Portanto, não deveriam ter havido grandes alterações no projeto da obra em comento, haja vista sua data de elaboração não estar defasada em relação ao início das obras.
144.	 Primeiramente, para o caso concreto, considera-se que existem alterações de projeto que são passíveis de serem justificáveis. Enquadram-se nessas alterações os aumentos dos quantitativos de fresagem e, consequentemente, do quantitativo da camada de regularização. Isso porque a capa asfáltica sofre degradação com o passar do tempo.
145.	 Contudo, a revisão de projeto em fase de obras da contratação em tela fez significativas alterações no projeto original, tais como modificação da concepção técnica para a drenagem na travessia urbana, implantação de terceiras faixas de tráfego, duplicação de pista e recomposição da camada granular do pavimento, para reparar irregularidades concernentes aos acostamentos.
Portanto, o argumento de que o TCU não levou em consideração a revisão do projeto em fase de obras para chegar às suas conclusões é falso e não se sustenta, pois não só a equipe tinha conhecimento da modificação ocorrida, como analisou detidamente o assunto em seu relatório.
Em segundo lugar, o argumento de que a revisão do projeto em fase de obras teria modificado, para menor, a espessura da camada de CBUQ para uma solução de 2,5 cm de reperfilamento e 6,5 cm de capa, totalizando 9,0 cm, ao invés da solução variável de 9,0 cm a 12 cm iniciais não merece prosperar. 
Da leitura das tabelas que demonstram a modificação (peça 95, p. 1) , pode-se verificar que inicialmente havia previsão de 116.570 toneladas de CBUQ Faixa 'C', que foram substituídas por uma solução com 89.570,30 toneladas de CBUQ Faixa 'C' e mais 23.742,45 de reperfilamento com CBUQ faixa 'C', totalizando, agora, 113.312,75 toneladas, uma diferença muito pequena em relação ao original, cerca de 3.000 toneladas, a justificar a modificação de uma solução de 9 a 12 cm para uma de 9 cm.
A explicação vem na tabela seguinte, à peça 95, p. 2, onde se verifica que a solução de 2,5 cm + 6,5 cm correspondem ao reperfilamento + capa, e que totalizam a 85.472,807 toneladas. Ou seja, se a solução modificada fosse realmente essa que alegam o DNIT, a empresa e a supervisora, como o próprio cálculo por eles demonstrado, seriam necessárias apenas 85.472,807 toneladas de massa e não 113.312,75 toneladas. A diferença se explica logo a seguir: há na tabela, mais três itens de fresagem contínua, descontínua e descontínua em travessia urbana que estão sendo contabilizados não só como serviços de remoção da pista antiga, mas também como parte da massa de CBUQ aplicada.
Ao se analisar as 37 medições da obra, isso se confirma, como por exemplo, na segunda medição:
Figura 1: Exemplo de memorial descritivo relativo à 2ª medição
Fonte: Medições da obra (peça 96) 
Assim, o que a equipe de auditoria fez foi comparar o que encontrou em campo, com aquilo que foi apresentado nas medições à empresa e que foi a base para os pagamentos, não tendo sido utilizado como parâmetro ou critério, portanto, os valores do projeto, ainda que alterados pela RPFO.
Ainda que o projeto tenha passado por uma revisão em fase de obras, se as medições indicam a realização de um determinado serviço que foi pago, ele tem que poder ser verificado em campo e isso não ocorreu. Desse modo, não é verdade que a equipe de fiscalização usou como parâmetros o projeto original, por não ter conhecimento da versão revisada. 
Não só os auditores tinham conhecimento da versão revisada, como também das medições que deveriam estar de acordo com o projeto já modificado, mas em campo a equipe do TCU pode identificar que o que foi medido e pago não correspondia ao que efetivamente foi encontrado em campo, o que motivou a primeira determinação no âmbito da fiscalização para que o DNIT fizesse um levantamento mais aprofundamento do tema, seguindo as suas normas próprias, que é justamente o Acórdão 2550/2014-TCU-Plenário, ora monitorado. 
Prejuízo ao erário
Assim, com base em todas medições em que há medição de massa asfáltica, foi possível construir a tabela que agora se encontra acostada à peça 97, com a quantidade de massa aplicada em cada seção de estacas (tabela reproduzida parcialmente aqui apenas para fins ilustrativos) :
Tabela 1: memória de cálculo dos volumes de CBUQ medidos na pista
	Medição
	Serviço
	Estaca inicial
	Estaca final
	Extensão (m) 
	Largura (m) 
	Área (m2) 
	Espessura (m) 
	t/m3
	Massa

	1
	Não há CBUQ
	0
	0
	0
	0
	0
	0
	0
	0

	2
	Reperfilamento
	0
	630
	12.600
	6,50
	81.900,00
	0,025
	2,483
	5.083,94

	3
	Fresagem contínua
	60
	120
	1.200
	6,50
	7.800,00
	0,030
	2,483
	581,02

	4
	Fresagem descontínua
	60
	280
	4.400
	6,50
	28.600,00
	0,030
	2,483
	2.130,41

Fonte: memória de cálculo das medições (peça 96) 
Na figura acima, fica claro que o serviço de fresagem foi considerado para fins de aplicação de medição de CBUQ, numa espessura, nesse exemplo, de 3 cm, massa essa que deveria ser constatada na pista durante os testes de sondagem rotativa realizados pelo próprio DNIT.
Assim, com base nessa tabela e nas memórias de cálculo das medições, foi possível construir, estaca por estaca, todos os serviços que foram medidos e pagos, por trecho, a fim de inferir qual a espessura de massa foi considerada aplicada em cada ponto da pista. O resultado está acostado à peça 98, reproduzido aqui em parte para fins de ilustração:
Tabela 2: Espessura da massa de CBUQ por estaca (reprodução parcial) 
	Estacas
	Reperfilamento
	Fresagem Contínua
	Fresagem Descontínua
	Capa
	Total

	Ei
	+ m
	Ef
	+ m
	Ext. (m) 
	Esp. (cm) 
	Larg. (m) 
	Med.
	Esp. (cm) 
	Larg. (m) 
	Med.
	Esp. (cm) 
	V (m3) 
	Med.
	Esp. (cm) 
	Larg. (m) 
	Med.
	Esp. (m) 

	0
	 
	60
	 
	1200
	2,5
	6,50
	2ª 

	3,0
	36,0
	2ª 
	6,5
	7,00
	9ª 
	12,0

	60
	 
	120
	 
	1200
	2,5
	6,50
	2ª 
	3,0
	6,50
	2ª 

	6,5
	7,00
	9ª 
	12,0

	120
	 
	200
	 
	1600
	2,5
	6,50
	2ª 

	3,0
	70,5
	2ª 
	6,5
	7,00
	9ª 
	12,0

	200
	 
	280
	 
	1600
	2,5
	6,50
	2ª 
	3,0
	6,50
	2ª 

	6,5
	7,00
	9ª 
	12,0

	280
	 
	300
	 
	400
	2,5
	6,50
	2ª 

	3,0
	177,5
	2ª 
	6,5
	7,00
	9ª 
	12,0

	300
	 
	530
	 
	4600
	2,5
	6,50
	2ª 

	3,0
		2ª 
	6,5
	7,00
	10ª 
	12,0

	530
	 
	626
	 
	1920
	2,5
	6,50
	2ª 

	3,0
		2ª 
	6,5
	7,00
	10ª 
	12,0

Fonte:   memória de cálculo das medições (peça 96) 
Percebe-se, assim, que agregando as medições por estacas é possível chegar a um perfil da espessura que foi medida e cobrada em pista e, diferentemente do que alegou a empresa e acordou o DNIT, a quantidade de massa que foi cobrada do erário tem sim, na maior parte da pista, 12 cm, com alguns trechos com 9,5; 10,5; 11 e 11,5, similar ao que foi mencionado como sendo o projeto antes da sua revisão. 
No entanto, os auditores do TCU não utilizaram nem o projeto antes da revisão, nem aquele revisto para chegar às conclusões de que havia um possível superfaturamento. Na verdade, o parâmetro sempre foi as medições em campo, que serviram de base para os pagamentos às empresas. Assim, diferentemente do que alega o DNIT e as empresas envolvidas, é irrelevante para caracterizar o débito o fato de ter havido a revisão do projeto, porque ele nunca foi usado como parâmetro pela equipe de auditoria do TCU, que sempre se preocupou em comparar a espessura existente da pista com aquela que deveria existir com base nas medições.
E, desse modo, desconsiderando os trechos limítrofes à travessia urbana em que há medições incongruentes (mas é de pequena extensão) e um trecho de 6.920 metros onde as medições de capa são ausentes, pode-se construir o seguinte perfil de espessura medida (e paga) em pista, que em sua maior parte é 12 cm, com alguns trechos com espessuras menores, algo bem diferente do que alegou a empresa em sua defesa com a qual o DNIT concordou sem fazer esses levantamentos básicos, abaixo demonstrados:
Figura 2: perfil de espessura da rodovia, por estacas, de acordo com as medições pagas 
Fonte: elaborado pela SeinfraRodoviaAviação durante a instrução do processo com base nas medições pagas (peça 96) 
Como o TCU determinou ao DNIT que realizasse um levantamento da espessura em campo da pista, seguindo as normas próprias, para que se pudesse extrair uma amostra homogênea e que pudesse ser comparada com as medições realizadas. E assim, em atendimento ao Acórdão 3021/2015-TCU-Plenário, foi realizado um levantamento com sondas rotativas, no período de 29/3 a 2/4/2016, cujo resultado cujo resultado se encontrado tabelado à peça 91, p. 36-62, resumido à peça 90, p. 18 e p. 34. 
Embora o levantamento não tenha sido realizado em toda pista, mas somente nos trechos determinados pelo item 9.2 do Acórdão 3021/2015-TCU-Plenário (estacas 0-632, 632-811, 847-1029, 1070-1276+15 (LD) , 1541-1993, 1993-2020 (LE) , 2096-2223+15 (LD) , 2296+10-2330 (LE) , 2647-2739, 2997-2008+16) , é possível construir um perfil das espessuras reais em nestes pontos da rodovia:
Tabela 3: Levantamento da espessura da pista realizado por sondas rotativas (por estaca) 
	Estacas
	Extensão (m) 
	Faixa
	Qtde. de corpos
	Média espessuras obtidas campo (cm) 

	0  632
	12.640,00
	LD
	12
	6,84

	0  632
	12.640,00
	LE
	12
	6,84

	632  811
	3.580,00
	LD
	12
	8,52

	632  811
	3.580,00
	LE
	12
	8,34

	847  1029
	3.640,00
	LD
	12
	8,65

	847  1029
	3.640,00
	LE
	12
	8,52

	1070  1276+15
	4.135,00
	LD
	12
	9,14

	1541  1993
	9.040,00
	LD
	12
	9,18

	1541  1993
	9.040,00
	LE
	12
	8,46

	1993  2020
	540,00
	LE
	12
	8,41

	2096  2223+15
	2.555,00
	LD
	12
	8,21

	2287  2296+10
	190,00
	LE
	12
	8,42

	2296+10  2330
	670,00
	LD
	12
	9,55

	2647  2739
	1.840,00
	LD
	12
	8,43

	2647  2739
	1.840,00
	LE
	12
	8,50

	2997  3008+16
	236,00
	LD
	12
	7,75

	2997  3008+16
	236,00
	LE
	12
	8,18

Fonte: Relatório da SSM Consultoria, Projetos e Construções Ltda., peça 90, p. 34
Tendo, portanto, as espessuras medidas em campo, é possível comparar, nos mesmos trechos, aquilo que foi efetivamente pago à empresa por meio dos serviços de aplicação de massa (reperfilamento, CBUQ, fresagem) e verificar se houve ou não alguma distorção. Cumpre ressaltar que, mesmo sem analisar as medições, a consultoria que realizou o serviço de levantamento dos corpos de prova em campo identificou que a espessura era menor do que os valores de projeto. Como o parâmetro aqui usado é outro, as medições efetivamente pagas, os trechos com problemas não serão necessariamente os mesmos.
Assim, tabulando os resultados do que foi medido e pago (em razão das medições) com aquilo que foi efetivamente encontrado em campo em valores combinados por estacas, foi possível construir a tabela que se encontra à peça 99, p. 1-2, reproduzida parcialmente abaixo apenas para fins ilustrativos:
Tabela 4: Comparação das espessuras entre o medido e o encontrado em campo
	Medições 
	Levantamento do DNIT

	Estacas
	Total
	Estaqueamento
	Em campo (cm) 

	Ei
	+ m
	Ef
	+ m
	Ext. (m) 
	Esp. (m) 
	EI
	Ef
	LD (cm) 
	LE (cm) 

	0
	 
	60
	 
	1200
	12,0
	0 --> 632
	6,84
	7,50

	60
	 
	120
	 
	1200
	12,0
		6,84
	7,50

	120
	 
	200
	 
	1600
	12,0
		6,84
	7,50

	200
	 
	280
	 
	1600
	12,0
		6,84
	7,50

	280
	 
	300
	 
	400
	12,0
		6,84
	7,50

	300
	 
	530
	 
	4600
	12,0
		6,84
	7,50

	530
	 
	626
	 
	1920
	12,0
		6,84
	7,50

	626
	 
	630
	 
	80
	5,5
		6,84
	7,50

	...
	...
	...
	...
	...
	...
	...
	...
	...

	1993
		2020
		540
	10,5
	1993 --> 2020 LE
	8,41
	8,41

	...
	...
	...
	...
	...
	...
	...
	...
	...

Fonte: Medições do DNIT (peça 96) e ensaios da SSM (peça 91) .
A combinação de estacas foi possível porque ambas as tabelas de medição e os levantamentos do DNIT foram feitas com base nessa numeração, mas em alguns casos houve problemas. Como a medição contratual não foi feita por lado de pista e os levantamentos, sim, nos casos em que só foi apurado um lado da pista, a comparação foi feita apenas com metade do CBUQ medido, desconsiderando o lado onde não foram feitas apurações. Os trechos em que não havia levantamento dos corpos de prova em nenhum dos lados foram desconsiderados para efeitos de cálculo. 
Apesar da necessidade desses ajustes, é possível verificar que nas primeiras estacas (0 a 530) existe uma diferença constante entre aquilo que deveria estar em pista (12 cm) com aquilo que efetivamente foi encontrado (média de 7,17 cm) , com potencial de prejuízo ao erário. Uma coisa que deve ser destacada é que a parte relativa às medições, incluem boa parte das estacas em pista (com exceções abaixo destacadas) , mas a parte fruto do levantamento em campo não possui todas as estacas, porque o Acórdão 3021/2015-TCU-Plenário relacionou os pontos onde os corpos deveriam ser retirados. 
Tabela 5: Trechos com situações específicas
	Medições 
	No levantamento da SSM

	Situação
	Solução
	Situação
	Solução

	Travessia urbana, com medições de CBUQ apenas em ruas laterais e não na pista central
	Trecho desconsiderado
	Corpos extraídos em apenas um lado da pista
	Comparar com metade da medição de CBUQ

	Medições omissas e/ou conflitantes entre as estacas 2661 e 3008.
		Trechos sem extração de corpos
	Desconsiderar o trecho como um todo para fins de cálculo.

Do lado das medições, não foi possível obter informações precisas para todo trajeto da pista, onde optou-se por deixar de fora dessa análise o trecho relativo à travessia urbana (porque o CBUQ medido se refere a um trecho de ruas laterais e não à pista central e acostamento e não se tem certeza de qual parte o corpo de prova de amostra foi retirado) e o trecho compreendido entre a estaca 2661 até a 3008, por inconsistências nas medições, já que há memoriais em que não se descreve precisamente em que estaca a massa foi aplicada e é possível que tenha sido aplicada nesse trecho, mas não se pode ter certeza. Assim, decidiu-se por incluir apenas os trechos onde as medições eram consistentes e indicavam precisamente onde o serviço foi executado, e isso compreende o trecho entre a estaca 0 e 630, e 905 a 2661, o que corresponde a 47.720 m, de um total de 60.100 m, o que é uma boa amostra.
Desse modo, foi possível construir uma coluna com o total da diferença de espessura entre o que foi medido e pago e o que foi encontrado na pista e, na maioria dos casos as medições autorizaram pagamentos que são consistentemente superiores ao que foi de fato verificado em campo, conforme se depreende dos resultados da tabela à peça 99, revelando uma diferença a menor entre 2 cm e 4 cm em parte relevante do trecho.
Cumpre destacar que em sua defesa ao DNIT, a empresa alegou em dado momento (peça 90, p. 26) , que a pista foi verificada sete anos depois da obra concluída, ou seja, com 70% da sua vida útil já decorrida. No entanto, não existem indícios ou até mesmo comprovação de que com o passar dos anos a compressão dos veículos sobre a pista venha a causar redução significativa da sua espessura na magnitude que foi identificada pela empresa. A não ser em caso de trincas ou em locais onde eventualmente havia defeitos na pista que podem ter levado parte do material ali colocado; a simples passagem do tempo em uso regular não teria o condão de reduzir de maneira significativa a sua espessura.
Tendo isso em mente e com os dados obtidos em mãos, a segunda parte do trabalho era identificar, com base nessas informações, quanto de massa havia deixado de ser colocada na pista, mas que foi efetivamente medida e paga à empresa, a fim de verificar se houve de fato prejuízo ao erário.
Extraindo os dados das medições, pode-se construir a seguinte tabela com as informações do que foi medido e pago em pista (peça 100) :
Tabela 6: Quantidade de massa de CBUQ medida e paga à empresa (reproduzida parcialmente) 
	Medições
	CÁLCULOS SEINFRA

	Estacas
	CBUQ

	Reperfilamento
	Fresagem (t) 
	Capa

	Ei
	Ef
	Ext. (m) 
	 (t/m3) 
	t
	Contínua
	Descontínua
	FD (t/Estaca) 
	 (t/m3) capa
	t
	Total (t) 

	0
	60
	1200
	2,483
	484,19
	 
	103,71
	1,729
	2,433
	1328,418
	1916,31

	60
	120
	1200
	2,483
	484,19
	581,02

	2,433
	1328,418
	2393,63

	120
	200
	1600
	2,483
	645,58
	 
	175,05
	2,188
	2,433
	1771,224
	2591,85

	200
	280
	1600
	2,483
	645,58
	774,70

	2,433
	1771,224
	3191,50

	...
	...
	...
	...
	...
			...
	...
	...
	...

	907
	961
	1080

	522,92

	2,433
	1195,58
	1718,50

	961
	1029
	1360
	2,483
	548,74
	 
	273,17
	218,54
	2,433
	1505,54
	2327,45

	1029
	1046
	340
	2,483
	137,19
	 
		54,63
	2,433
	376,39
	513,57

	1046
	1070
	480

	232,41 (*) 

	2,433
	531,37
	763,78 (*) 

	...
	...
	...
	...
		...
			...
	...
	...

Fonte: memoriais de medição (peça 96) (*) os dados em amarelo constam da tabela porque foram medidos, mas seus valores não foram utilizados para cálculo de eventual débito, tem em vista o que dispõe a Tabela 5.
Tendo conhecimento da espessura da camada que foi, de fato, encontrada em campo nos testes de sondagem rotativa realizada pela SSM, pode-se agora calcular qual a massa que seria necessária para efetivamente realizar esse serviço. O resultado foi obtido por meio da multiplicação da extensão dos trechos, delimitado pelas estacas, vezes a espessura da camada encontrada em pista pela SSM, conforme visto acima, vezes a largura da pista medida pelo fiscal do contrato, vezes a densidade do CBUQ, também medido durante a execução da obra em 2.433 toneladas por metro cúbico de massa, sempre desconsiderando os trechos já mencionados anteriormente.
A tabela com os resultados encontra-se à peça 101, p. 1-2 (reproduzido aqui parcialmente) :
Tabela 7: Quantidade de CBUQ que seria necessário usar em pista (reprodução parcial) 
	Medições
	Levantamento do DNIT
	Cálculos Seinfra

	Estacas
	Total
	Estaqueamento

	Ei
	Ef
	Esp. (m) 
	EI
	Ef
	Média
	Diferença
	 (t/m3) capa
	CBUQ

	0
	60
	12,0
	0 --> 632
	7,17
	-4,83
	2,433
	1465,3472

	60
	120
	12,0
		7,17
	-4,83
	2,433
	1465,3472

	120
	200
	12,0
		7,17
	-4,83
	2,433
	1953,7963

	...
	...
	...
		...
	...
	...
	...

	905
	907
	3,0
	847 -->1029
	8,72
	5,72
	2,433
	59,370066

	907
	961
	9,5
		8,72
	-0,79
	2,433
	1602,9918

	961
	1029
	12,0
		8,72
	-3,29
	2,433
	2018,5822

	1029
	1046
	12,0

			2,433
	516,95046

Fonte: memoriais de medição e levantamentos da SSM, além de cálculos realizados pela SeinfraRodoviaAviação durante a instrução processual (peças 91 e 96) .
Nos termos da repactuação do projeto, com reajustes, pode-se verificar que o preço cobrado por tonelada de CBUQ foi de R$ 63,15 (peça 95, p. 1 e peça 103, p. 8-18) : 
Figura 2: Extrato da planilha orçamentária repactuada
Desse modo, comparando o que foi medido e pago com aquilo que foi efetivamente colocado em pista, é possível quantificar o prejuízo ao erário, o que foi feito na tabela à peça 101, p. 3-4, reproduzida parcialmente abaixo:
Tabela 8. Cálculo do Prejuízo ao erário (reprodução parcial) 
	Medições
	CÁLCULOS SEINFRA

	Estacas
	Medido
	CBUQ - APLICADO NA PISTA

	Ei
	+ m
	Ef
	+ m
	Total (t) 
	Necessário (t) 
	Diferença (t) 
	Prejuízo
 (PI + R) 
Nov/2010*
	Situação (A) 

	0
	 
	60
	 
	1916,31
	1465,34724
	450,97
	28.478,49
	LD e LE

	60
	 
	120
	 
	2393,63
	1465,34724
	928,28
	58.620,74
	LD e LE

	120
	 
	200
	 
	2591,85
	1953,79632
	638,06
	40.293,34
	LD e LE

	200
	 
	280
	 
	3191,50
	1953,79632
	1237,70
	78.160,99
	LD e LE

	280
	 
	300
	 
	1044,96
	488,44908
	556,51
	35.143,73
	LD e LE

	300
	 
	530
	 
	6948,31
	5617,16442
	1331,15
	84.061,94
	LD e LE

	...
	...
	...
	...
	...
	...
	...
	...
	...

	1029
	 
	1046
	 
	513,57
	516,9504585
		0,00
	Nenhum Lado

	1046
	 
	1070
	 
	763,78
	730,016784
		0,00
	Nenhum Lado

	....
		.....
		....
	....
	....
	....
	....

	Totais
						10.462,17
	660.686,27
	
Fonte: medições e levantamento da SSM, com cálculos realizados pela SeinfraRodoviaAviação durante a instrução (peça 91 e 96) . * Preços a novembro de 2010, data da última medição. Dados da medição acumulada à peça 104, p. 7-18.
Pelos cálculos então realizados, chega-se à conclusão que nos trechos considerados (peça 101, p. 3-4) , não foram aplicadas 10.462,17 toneladas de massa que foram medidas e pelas quais a União pagou, causando, assim, um prejuízo de R$ 660.686,27, considerando o preço contratual repactuado pela 1º RPFO (R$ 63.15 por tonelada de CBUQ) . O valor de R$ 63.15 também consta como o valor medido e pago entre a 2ª (a primeira com CBUQ) e a última medição (37ª) , razão pela qual será o utilizado.  
Ocorre que o débito de R$ 660.686,27 é fruto de diversas medições que foram acontecendo ao longo da execução contratual, de modo que a práxis no Tribunal é atribuir a data de cada pagamento como valor histórico para atualização dos valores. No entanto, no caso em tela, o débito foi calculado pela comparação da espessura do corpo de prova com o que deveria estar em pista. Mas como existem várias medições para cada corpo de prova, é difícil associar o débito detectado em cada faixa de estaca a uma medição específica e, portanto, a uma data específica.
Para casos como estes, o Tribunal entende, nos termos do art. 210, §1º, II, que é possível adotar uma data única para todos os débitos que ocorreram ao longo do contrato, desde que isso não prejudique os responsáveis ou aumente o débito. Para esse fim, a data do último pagamento é aquela em que o débito será minimizado, por haver menor fluência de correção e juros, razão pela qual essa data será considerada para todos os débitos desse processo.
Conforme se depreende da tabela à peça 108 p. 12, o último pagamento à conta do convênio teria ocorrido em 5/1/2011, sendo que ele expirou em 6/1/2011. Assim, em benefício dos responsáveis, utilizar-se-á a data de 5/1/2011 como a data histórica do débito.
Serviços agregados
Mas o prejuízo não se limita à quantidade de CBUQ que deixou de ser aplicada na pista. O cimento asfáltico de petróleo (CAP-20) é o ligante utilizado para agregar o material em pista e possui elevado valor. Como ele é aplicado de acordo com a proporção de CBUQ utilizado (5.95%, segundo as medições) , e houve 10.462,17 toneladas de massa que foram medidas e não aplicadas em pista, isso significa que 5.95% x 10.462,17 = 915,98 toneladas de CAP-20 também foram cobradas indevidamente. O CAP-20, além de ser um material de alto custo, também impacta os custos de transporte, que devem ser reduzidos na mesma proporção.
Assim, o prejuízo total é de:
Tabela 9: Prejuízo nos serviços agregados
	Material
	Peso cobrado a maior (t) 
	Preço unitário (R$/t) 
 (PI+R) 
Data base: nov/2010
	Prejuízo (R$) 
 (PI+R) 
Data base: nov/2010

	CBUQ
	10.462,17
	63,15
	660.686,27

	CAP-20
	622,50
	1.698,02
	1.057.015,95

	Transporte de CAP-20
	622,50
	614,54
	382.551,15

	Total
			2.100.253,37

Fonte: medições e levantamento da SSM, com cálculos realizados pela SeinfraRodoviaAviação durante a instrução (peça 91 e 96) . * Preços a novembro de 2010, data da última medição. Dados da medição acumulada à peça 104, p. 7-18.
Manifestação da empresa Agrimat
A empresa criticou o fato de, embora tenha participado das sondagens, o levantamento tenha sido acompanhado pela Polícia Federal, 'causando constrangimento junto à comunidade local' e que puderam 'somente visualizar os trabalhos a distância, sem poder fazer qualquer manifestação' (peça 90, p. 75) . 
Segundo a empresa, tiveram acesso apenas ao relatório fotográfico, com as coordenadas coletadas, mas que uma 'simples análise' delas demonstra disparidade das medidas apontadas no documento da SSM em diversos casos em que a 'leitura da trena é maior que as medidas anotadas no quadro' (peça 90, p. 25) . Para comprovar essa tese, a empresa junta algumas fotos em que supostamente teria havido erro da empresa que realizou as sondagens, na quantificação da espessura do asfalto em pista, que seria maior do que aquela que constou do relatório (peça 90, p. 80-82) . Segundo a empresa, as medições deveriam ter sido realizadas com uso de paquímetro e não por meio de trenas. E indaga: 'como poderia em um mesmo segmento ter sido encontrado um corpo de prova de 13.73 cm de espessura e outro de 8.13 cm', o que só poderia ser possível, na visão deles, com desnível no pavimento (peça 90, p. 78) .
A Agrimat aduz ainda que todo o pavimento antigo teria sido realizado com tratamento superficial duplo (TSD) (solução com granulometria mais aberta que o CBUQ, o que torna possível identificar as duas camadas) e, assim, toda a espessura de CBUQ teria sido realizada pela empresa (ou seja, não era pré-existente) (peça 90, p. 77) .
A empresa ainda sustenta que as amostras foram extraídas após 8 anos de utilização em uma rodovia com tráfego pesado e sem supervisão de peso pela Polícia Rodoviária Federal. E informa que, em razão de tudo que foi exposto, e ainda pelo fato de não ter podido indicar assistente técnico para contrapor a 'suposta' perícia elaborada pela SSM, solicita-se a impugnação de todo o procedimento e a realização de nova perícia administrativa. 
Houve manifestação da empresa contratada (Agrimat) (elaborada em 2016, anterior à conclusão do relatório acima mencionado) que em sua defesa informou que a 'espessura média global de projeto' era de 8,54 cm, ao passo que as sondagens rotativas indicavam uma espessura similar, o que na visão deles, atestaria a boa execução do que fora pactuado, considerando, ainda, que durante os exames a obra já havia sido executada há sete anos (peça 90, p. 29-31) . 
E concluem que, embora 'conscientes de que os excessos de espessura verificados noutros segmentos não têm o condão de compensar frações faltantes ou mesmo a ausência da camada de reperfilamento de 2,5 cm', as 'quantidades totais processadas atingem o valor médio preconizado' (peça 90, p. 31) .
Análise
Os argumentos trazidos pela empresa Agrimat não merecem prosperar e não deveriam ter sido aceitos pelo DNIT, pois trazem em seu bojo um conjunto de suposições que não se sustenta a uma análise crítica. 
O suposto temor reverencial causado pela presença da Polícia Federal, em primeiro lugar, não tem o condão de invalidar o procedimento, a não ser que tivesse havido algum tipo de abuso de autoridade, desvio de poder ou ameaça grave, o que não foi relatado. Em caso de simples temor reverencial (art. 153 do Código Civil) , que é o receio de desagradar uma pessoa a quem devemos respeito e obediência, não há anulação do ato jurídico, já que não há ameaça grave. 
Além disso, para que exista a anulação de ato, a ameaça deveria ser de dano iminente, um dano atual que não pode ser evitado pelo coagido. Veja que a situação de levantamento de corpos de provas, ainda que na presença da Polícia Federal, em exercício regular do seu direito, não caracteriza nenhuma dessas situações. 
Em segundo lugar, em relação à espessura dos corpos de prova, os argumentos apresentados pela empresa para contestar a espessura constante dos relatórios não merecem prosperar. É que o uso das fotos à peça 90, p. 80-82 mostrando um comprimento do corpo de prova maior do que o previsto em projeto não comprova que os serviços foram executados da maneira adequada, sem superfaturamento.
Qualquer pessoa familiarizada com obras rodoviárias sabe que ao retirar um corpo de prova, a máquina de sondagem atinge a base (a fundação da rodovia) e, com isso, todas as camadas do pavimento, antigas e novas, ficam à mostra como um histórico do que ali aconteceu. Portanto, a espessura total do corpo de prova não demonstra apenas o trabalho realizado recentemente, como alega a empresa, mas inclui aqueles que foram realizados anteriormente e que ainda não foram removidos. 
Nas fotos apresentadas, inclusive, isso fica evidente, pois a parte final do corpo de prova à peça 90, p. 80, é de uma granulometria mais aberta (possivelmente TSD como a própria Agrimat sustenta em sua defesa) que não condiz com os serviços que supostamente teriam sido feitos (e medidos) a cargo da empresa contratada. Até a coloração do material é diferente, indicando que são serviços diferentes, realizados em momentos distintos, provavelmente resto de material que sobrou após a fresagem da pista, já que esse serviço não remove tudo o que havia antes. O mesmo ocorre nas fotos à peça 90, p. 81 e p. 82, indicando que as medidas do relatório estão mais condizentes com a realidade. 
Em terceiro lugar, o argumento de que um corpo de prova de 13 cm e outro de 8 cm causaria desnível na rodovia não é crível. A foto que mostra um corpo de prova de espessura de 13 cm gera dúvidas, já que claramente mostra duas camadas que podem ser antigas ali e que por erro de interpretação podem ter sido incluídas na espessura total da camada. Em um número grande de corpos de prova, é possível que algum equívoco ocorra, sem invalidar todo trabalho. 
É possível imaginar que alguns erros podem ter ocorrido e afetado a avaliação nesse corpo de prova específico, inclusive, um equívoco que teria beneficiado a empresa construtora nesse ponto em questão, sem evidência de que tenha se alastrado e comprometido o resto da análise. Por fim, o fato de ter sido o levantamento realizado oito anos após a conclusão das obras também não parece se sustentar, tendo em vista que a rodovia deveria ter durabilidade de dez anos e não há estudos no sentido de avaliar a espessura do pavimento com o passar dos anos.
É bom que se destaque que, para fins de cálculo de prejuízo, foi considerado que todo o CBUQ medido pela empresa SSM foi fruto de serviços realizados pela Agrimat, desconsiderando, por óbvio a camada antiga possivelmente de TSD. 
Em quarto lugar, o argumento de que a espessura média do levantamento ter supostamente alcançado a marca de 8.54 cm, próxima ao valor da repactuação do projeto (9 cm) , não merece prosperar. A uma, porque em rodovia as medições não são feitas por valores médios, já que, como a própria empresa admite, locais com espessura maior não podem ser compensados com trechos com espessura menor, pois isso reduziria a vida útil da rodovia naqueles pontos com menor espessura de CBUQ em pista. A duas, porque o critério de comparação utilizado não foi o projeto repactuado, como já extensamente discutido nessa instrução, mas, sim, o valor efetivamente medido e pago à empresa contratada. Assim, a União pagou por uma massa que jamais foi colocada em pista, o que leva ao débito ora apurado e, ainda que se considerasse eventuais compensações de um ponto da pista com outro, o fato é que os serviços foram executados em uma quantidade menor do que efetivamente medidos.
Manifestação da empresa Strata
 A empresa alega que não tem qualquer vínculo com o DNIT e com o Governo Federal, tendo sido diretamente contratada com a Prefeitura de Nova Xavantina, com recursos próprios, não proveniente dos recursos do convênio, não sendo responsável pela execução dos serviços de CBUQ (peça 90, p. 66/67) . Sustenta, ainda, que eventual necessidade de correção das irregularidades deve ser emanada diretamente à empresa contratada.
Quanto à espessura de CBUQ, a empresa destaca que discorda que houve execução inferior àquela prevista no projeto, alegando que as constatações da SSM estão em acordo com o que estava previsto na revisão do projeto (peça 90, p. 67/68) . Argumenta, ainda, que as quantidades de concreto asfáltico são executadas e pagas por tonelada e não por espessura geométrica, de modo que não houve danos ao erário (peça 90, p. 69) .
 A empresa sustenta, também, que a sua função durante a execução do contrato era 'apenas auxiliar e complementar a ação fiscalizadora do órgão encarregado pela execução de obras e serviços', cabendo aos órgãos dos poderes executivos exercerem suas atribuições finalísticas, 'que inclusive não poderão ser terceirizadas, conforme vedado pela Constituição Federal' e que não possui competência e atribuição legal para notificar ou instar a empresa privada executora de CBUQ a realizar correção de eventuais falhas nos 'locais indicados' e que servia apenas como auxiliar e tinha função complementar ao órgão encarregado por esse mister. (peça 90, p. 70) .
Argumenta que 'o reforço estrutural do pavimento existente, dimensionado com espessura constante e igual a 6,5 cm foi integralmente respeitado', o que garantiria que a obra foi integralmente executada (peça 90, p. 68) . 
Análise
Em primeiro lugar, o argumento de que o levantamento da SSM permite concluir que a obra foi executada de acordo com o previsto na revisão do projeto não acode os responsáveis. A uma, porque a equipe de auditoria jamais utilizou como critério para as suas conclusões o projeto em si, revisado ou não, mas sim, as medições efetivamente feitas em campo e pelos quais a União pagou. Comparando o que foi medido e pago com o que foi encontrado em campo pela SSM foi possível identificar o superfaturamento.
Além disso, conforme a análise efetuada nos parágrafos 31 a 33, se a obra tivesse sido executada para atender ao projeto modificado, como alegam os responsáveis, seriam necessárias apenas 85.472,807 toneladas de massa para a realização da pista conforme espessura do projeto revisado, mas, na prática, foram utilizadas 113.312,75 toneladas. Ou seja, não foi utilizado o projeto revisado como critério para o débito e, mesmo que tivesse sido, tal situação não ajudaria aos responsáveis em seus argumentos, pois, ainda assim seria necessária menos massa do que aquela que efetivamente foi aplicada em pista.
Ademais, o fato de não ser contratada direta do DNIT, do Governo Federal e não ser remunerada com recursos do convênio é irrelevante para caracterizar a sua condição de responsável, tendo em vista que, nos termos do art. 71, II, da CF, todo aquele que, por ação ou omissão, causar prejuízo ao erário deve responder perante ao Tribunal de Contas da União.
É bom que se registre que a empresa expressamente atestou as medições em que foram identificadas irregularidades, o que permitiu o pagamento à empresa em valores superiores àqueles que faziam jus. A Strata também assinou o recebimento definitivo da obra. Mesmo assim, a supervisora transparece desconhecer a sua real função durante os trabalhos, ao alegar que tinha apenas função auxiliar e complementar da fiscalização a ser realizada pelos órgãos próprios. 
O art. 70 da Lei 8.666/93, inclusive, informa que as empresas contratadas não têm a sua responsabilidade reduzida por haver fiscalização ou acompanhamento pelo órgão contratante e, ademais, é sempre bom lembrar que a contratação da empresa supervisora era exigência do convênio (Cláusula Terceira, item II, 'a', e parágrafo segundo da Cláusula Sétima) , razão pela qual, ao causar prejuízo ao erário, por ação ou omissão, responde a empresa perante o Tribunal de Contas da União. Embora a empresa não tenha competência para instar a empresa a realizar a obra, era sua obrigação negar assinatura às medições em que havia erro que permitiu a ocorrência de prejuízo ao erário.
Por fim, quanto ao argumento de que as medições são feitas em toneladas e não em medidas geométricas, ele não se sustenta, tendo em vista que existe uma correspondência entre as duas medidas, pois quanto mais massa se coloca na pista maior vai ser a espessura e, ainda, porque o projeto exigia uma certa espessura da rodovia e era obrigação da entidade contratada verificar se isso estava sendo cumprido, o que seria impossível apenas com os valores de massa aplicada à pista. 
Também não merece prosperar o argumento de que 'a espessura de 6,5 cm de reforço estrutural teria sido integralmente respeitada', pois o que se discute não é isso, mas o fato de ter sido atestado pela empresa quantidade de CBUQ que não foi efetivamente colocada em pista.
Proporção do débito da União
O último termo aditivo (3º Termo Aditivo) indica que para uma obra de R$ 59.411.984,76 (data base: novembro de 2010) , há R$ 57.629.625,22 em recursos federais e R$ 1.782.359,54 em recursos municipais decorrentes de contrapartida. Assim, a União responde por 97% dos recursos e tem, assim, o direito de reaver 97% do débito aqui apurado, de R$ 2.100.253,37, o que alcança o montante de R$ 2.037.245,77.
Atualizando esse valor entre 5/1/2011 a 30/9/2019, pelo sistema Débito do TCU, chegamos ao montante atualizado de R$ 3.334.360,15 (peça 105) . .
Responsáveis
São responsáveis nesse processo:
1.1. a empresa Agrimat Engenharia e Empreendimentos Ltda., por ter recebido valores a maior em relação ao serviço que foi prestado em campo;
1.2. o Sr. Otto Zittlau, fiscal do contrato, por ter assinado as medições em que as falhas foram detectadas;
1.3. a empresa Strata Engenharia Ltda, por ser responsável pela supervisão do contrato e por ter assinado as medições em que falhas foram detectadas, além de ter atestado o recebimento definitivo da obra;
1.4. o Sr. Orlando Fanaia, superintendente do DNIT em Mato Grosso, por ter deixado de cumprir determinação do TCU e de adotar providências para cobrança do débito dos responsáveis, mesmo tendo ciência do levantamento realizado pela SSM que indicava prejuízo ao erário.
O Sr. Darci José Cantarelli assina as medições também, em companhia do Sr. Otto Zittlau e da empresa Strata, o que lhe atribuiria responsabilidade, em tese, por estes débitos. No entanto, em consulta aos sistemas do TCU, foi possível identificar que consta o falecimento do Sr. Darci José Cantarelli em 2/2/2015. 
Eventual chamamento aos autos do espólio ou dos eventuais herdeiros é possível, mas a jurisprudência do TCU, nestes casos, tem entendido que o lapso temporal pode se configurar óbice intransponível para o exercício da ampla defesa e do contraditório, por parte daqueles que não participaram dos atos tidos como irregulares e cujo conhecimento técnico para a realização de uma defesa adequada supera aquele esperado para um homem médio que não teve contato com a irregularidade:
O longo transcurso de tempo entre a prática do ato pelo responsável falecido e a citação dos seus herdeiros e sucessores, sem que tenham dado causa à demora processual, inviabiliza o exercício do contraditório e da ampla defesa, dando ensejo ao arquivamento das contas, sem julgamento do mérito, por ausência de pressupostos para desenvolvimento válido e regular do processo, com fundamento no art. 212 do Regimento Interno do TCU c/c arts. 6º, inciso II, e 19 da IN-TCU 71/2012.
 (Acórdão 3879/2017-TCU-Primeira Câmara - Min. Augusto Sherman) 
A citação do espólio ou dos herdeiros após longo tempo decorrido desde o fato gerador do débito atribuído ao responsável falecido configura prejuízo ao exercício do contraditório e da ampla defesa, justificando o arquivamento dos autos.
 (Acórdão 3141/2014-TCU-Plenário - Min. Augusto Sherman) 
O longo transcurso de tempo entre a prática do ato pelo responsável falecido e a citação dos seus herdeiros e sucessores, sem que tenham dado causa à demora processual, inviabiliza o exercício do contraditório e da ampla defesa, dando ensejo ao arquivamento das contas, sem julgamento do mérito, por ausência de pressupostos para desenvolvimento válido e regular do processo, com fundamento no art. 212 do Regimento Interno do TCU c/c arts. 6º, inciso II, e 19 da IN-TCU 71/2012.
 (Acórdão 2269/2019-TCU-Segunda Câmara - Min. Augusto Nardes) 
Além disso, cumpre ressaltar que o responsável jamais foi notificado em vida para responder sobre esses fatos, situação que tem ensejado decisões do Tribunal no sentido que nem cabe chamar os responsáveis aos autos. No mesmo Acórdão 3879/2017-TCU-Primeira Câmara, acima mencionado, o prejuízo à defesa foi reconhecido de ofício pelo relator em seu voto condutor (grifos não constam do original) :
No que se refere à responsabilização do ex-prefeito, há nos autos notícia de que seu óbito ocorreu em 03/09/2003 (peça 10, p. 324) , muito antes da citação efetuada por este TCU, o que ensejaria a nulidade da notificação. Caso o falecimento do responsável seja confirmado, incumbiria aos seus herdeiros responder pelo débito, até o limite da herança deixada pelo de cujus. Contudo, esta Casa tem firmado entendimento no sentido de que o chamamento de herdeiros aos autos após longo período das ocorrências inviabiliza o pleno exercício do contraditório e da ampla defesa, conforme excerto do voto condutor do Acórdão 3141/2014-TCU-Plenário, abaixo reproduzido (...) 
O relatório do Acórdão 3141/2014-TCU-Plenário (Ministro Augusto Sherman) , mencionado no voto acima, aduz que 
Ora, deve-se reconhecer que o chamamento aos autos dos herdeiros somente após vinte anos das ocorrências (grifo nosso) importa em prejuízo ao exercício do contraditório e da ampla defesa.
Na mesma linha, no âmbito do Acórdão 3482/2011-TCU-Primeira Câmara, o ministro Relator Augusto Nardes entendeu que deveria declarar de ofício a desnecessidade de citar o espólio ou os herdeiros depois de longa data dos fatos geradores:
 (...) 
entendemos ser desnecessária a realização de citação dos herdeiros do responsável, visto terem se passado mais de 15 (quinze) anos da ocorrência dos fatos e que, segundo entendimento do TCU, a delonga na instauração da tomada de contas especial, bem assim na cobrança de outros elementos comprobatórios da correta aplicação dos recursos públicos, dificulta sobremaneira o efetivo exercício do contraditório e da ampla defesa perante o Tribunal.
 (...) 
Cumpre destacar que os fatos aqui tratados ocorreram entre 2007 e 2011 e, ainda que se estabeleça a data final dos pagamentos como início da contagem dos prazos prescricionais, estar-se-ia a discutir questões que ocorreram entre 8 e 12 anos atrás. Embora isso não possa escusar os responsáveis diretos de apresentarem justificativas técnicas sobre o ocorrido, o mesmo não pode se falar daqueles que jamais tiveram contato com os fatos geradores, pois, aí nesse caso, se configura exigência acima da razoável.
É bom que se ressalte que não há, também, nos autos, indícios de locupletamento ou de outra ação dolosa ou intencional por parte do agente, que pudesse ter carreado recursos públicos para o patrimônio eventual transmissível aos herdeiros. Por esses motivos, entende-se que nem o espólio do Sr. Darci José Cantarelli, nem os seus eventuais herdeiros devam ser chamados aos autos, porque isso configuraria desproporcional dificuldade ao exercício da defesa.
O Sr. Robison Aparecido Pazetto, ex-prefeito de Nova Xavantina, até 31/12/2008, foi quem assinou o convênio (peça 110, p. 5 e 111, p. 13) e chegou a atestar a liquidação e o pagamento da 2ª medição em que foram encontradas falhas e, por isso, seria um responsável natural nesse processo. Ao prefeito sucessor, Sr. Gercino Caetano Rosa, CPF XXX.677.891-XX, na mesma esteira, coube a assinatura do 1º, 2º e 3º Termo Aditivo (peça 107, p. 17 e 29, peça 112, p. 17-23) e era quem tinha a responsabilidade de prestar contas dos recursos recebidos, inclusive, daqueles em que se constatou superfaturamento. O Sr. Gercino geriu a maior parte dos recursos em que foi identificado superfaturamento e era o responsável à época da prestação de contas, além de ter atestado o recebimento definitivo da obra (peça 113) . Ambos, em tese, deveriam responder pelos débitos apurados na tomada de contas especial a ser instaurada.
No entanto, há dois pontos a sopesar.  Em primeiro lugar, relativamente ao Sr. Robison, não há outras notas de liquidação nos autos em relação às medições subsequentes, de modo que para responsabilizá-lo seria necessário realizar diligência à Prefeitura de Nova Xavantina a fim de obter a documentação financeira desse ajuste ou ao DNIT para que a prestação de contas do convênio fosse encaminhada. Essas providências, no entanto, poderiam se tornar inócuas já que a maior parte do ajuste foi executada durante a vigência do prefeito sucessor, Sr. Gercino.
Em segundo lugar, tanto o Sr. Robison Aparecido Pazetto e o Sr. Gercino Caetano Rosa, ainda que na qualidade de prefeitos e de ordenadores de despesas, eram agentes políticos e, ainda que possam ser responsabilizados pela eventual má gestão dos recursos a ele confiados devem ter sua conduta avaliada dentro do que se espera de um gestor médio, sempre respeitada a necessidade de se estabelecer um nexo causal entre o ato e o dano causado ao erário.
O agente político responde pelos recursos federais a ele confiados nos casos em que se estabeleça correlação entre a prática de ato omissivo ou comissivo de sua parte e o dano causado ao erário.
 (Acórdão 1719/2014-TCU-Plenário - Rel. Walton Alencar Rodrigues) 
Não é o que se verifica na prática, no entanto. É que o achado diz respeito especificamente à espessura menor que a efetivamente paga pelo convênio e para um gestor médio, na qualidade de prefeito, sem conhecimento técnico do assunto, era algo difícil de ser detectado, tanto é, que só o foi pelo uso de equipe especialista e equipamentos próprios para esse fim. Não é algo que os gestores contribuíram para a ocorrência ou dela tinha conhecimento explícito. Nessa linha, o TCU entende que:
É possível a responsabilização do agente político por irregularidades durante a sua gestão desde que comprovado que este agente tenha contribuído de alguma forma para as irregularidades, ou que delas tinha conhecimento, ou, ainda, que houve alguma omissão grave de sua parte.
 (Acórdão 2904/2014-TCU-Plenário - Rel. Marcos Bemquerer) 
Evidentemente, poder-se-ia argumentar que os gestores podem ser responsabilizados por culpa in eligendo, por escolherem como fiscal o servidor que acabou cometendo os erros que culminaram com o débito, ao atestar notas fiscais e medições com as irregularidades. Mas, ainda nesse caso, o liame de responsabilidade é frágil, pois, ao que tudo indica, o fiscal da obra era funcionário da prefeitura de Nova Xavantina, ocupando o cargo de engenheiro civil. Questionar a capacidade técnica de um engenheiro da prefeitura em assuntos técnicos parece ir além do que se exigiria de um homem mediano.
Assim, entende-se que a responsabilização dos ex-prefeitos de Nova Xavantina deva ser afastada, neste caso específico, por se tratar de achado relativamente à espessura da camada de CBUQ, algo de difícil detecção por agentes políticos, sem conhecimento técnico na questão. 
A Matriz de Responsabilização, nos termos do Memorando-Circular 33/2014-Segecex, será acostada ao Apêndice I, desta instrução.
Prescrição de pretensão punitiva
No que se refere à ocorrência da prescrição da pretensão punitiva, consoante o incidente de uniformização de jurisprudência deliberado no Acórdão 1441/2016-TCU-Plenário - Relator Ministro Walton Alencar Rodrigues, tem-se como referência o prazo prescricional de dez anos previsto no art. 205 do Código Civil vigente, a contar da data de ocorrência da irregularidade. 
No presente caso, os fatos geradores ensejadores dos débitos ocorreram entre a 2ª e a 16ª medição, ou seja, entre 23/11/2007 e 2/3/2009, o que poderia indicar que os responsáveis seriam citados por este Tribunal depois do transcurso do prazo de dez anos, estabelecido na lei civil. No entanto, a jurisprudência do Tribunal tem se aperfeiçoado no sentido de que:
Nas situações em que o superfaturamento tem origem na fixação de preços contratuais superiores aos praticados no mercado, a contagem do prazo de prescrição da pretensão punitiva do TCU se inicia a partir da data do último pagamento decorrente do contrato.
Acórdão 2861/2018-TCU-Plenário - Relator Ministro Augusto Sherman Cavalcanti
Como o último pagamento ocorreu em 5/1/2011 e o convênio expirou em 6/1/2011 (peça 109, p. 1) , a prescrição da pretensão punitiva em relação aos atos praticados nesse convênio se encerram apenas em 5/1/2021. É que no âmbito dos processos de controle externo, em análise por esse Tribunal, cada novo pagamento configura uma continuidade das irregularidades, permanentes no tempo, a exemplo do que ocorre na análise de crimes continuados à luz do direito penal, quando a cessação do delito é que determina o início da contagem do prazo prescricional. 
Além disso, todos os responsáveis foram notificados por edital em 17/1/2017 (peça 88, p 55) , o que, nos termos da jurisprudência dessa casa, interrompe a prescrição, já que eles tiveram conhecimento das irregularidades antes do prazo de dez anos. Embora esse entendimento não seja consensual dentro da Corte, já foi adotado no âmbito dos Acórdão 294/2015-TCU-Plenário (Relator José Múcio) , 4.669/20152ª Câmara (Relatora Ana Arraes) , 1.648/2014-2ª Câmara (Relator Aroldo Cedraz) e 5.061/2015-2ª Câmara (Relatora Ana Arraes) .
Assim, seja por um critério, seja por outro, não se pode considerar que houve a prescrição da pretensão punitiva por parte desse Tribunal. O único responsável que não foi ainda notificado até o momento é o então Superintendente do DNIT, mas quanto a esse, o início do prazo é outro, já que a irregularidade por ele praticada é a omissão no cumprimento de determinação do tribunal para apuração do prejuízo ao erário. 
Análise da possível dispensa de instauração de TCE
Para que a instauração da tomada de contas especial seja dispensável, nos termos do art. 6º da IN/TCU 71/2012, modificada pela IN/TCU 74/2016, é preciso que, ou tenha transcorrido mais de dez anos do fato gerador, causando prejuízo à defesa, ou que o valor atualizado do débito seja inferior a R$ 100.000,00. 
Como o fato gerador considera-se ocorrido em 5/1/2011, com o último pagamento, não está presente nenhum dos casos acima, deve ser instaurada tomada de contas especial, por meio da conversão destes autos, a fim de que sejam apurados o débito e os responsáveis.
Responsabilidade do Sr. Otto Zittlau 
Na instrução anterior, foi proposta a rejeição das razões de justificativa apresentadas pelo Sr. Otto Zittlau em relação à repactuação do contrato, compensando alguns serviços com outros, razão pela qual foi proposto:
por ocasião do julgamento do mérito, rejeitar as razões de justificativa apresentadas pelo Sr. Otto Zittlau (CPF XXX.194.469-XX) , em face da autorização de realização de serviços sem respaldo em projeto e do atesto de despesas não efetivamente realizadas, em flagrante afronta ao disposto no artigo 60, parágrafo único, da Lei 8.666/1993 e no artigo 63 da Lei 4.320/1964, aplicando-lhe a multa prevista no artigo 58, inciso II, da Lei 8.443/1992  c/c o artigo 268, inciso II, do Regimento Interno do TCU.
Com a conversão dos autos em tomada de contas especial, como decisão de mérito neste processo, propõe-se que seja adotada a proposta de instrução anterior, para rejeitar as razões de justificativa apresentadas e condenar o responsável. 
CONCLUSÃO
A análise realizada na seção 'Exame Técnico' permitiu identificar que a espessura das camadas de CBUQ que efetivamente foram colocadas em pista nesta obra são menores do que aquelas pelos quais a União pagou, em razão de as medições conterem irregularidades.
Apesar dessa constatação, o DNIT não tomou as providências previstas no item 9.2.3, 9.2.4 e 9.2.5 do Acórdão 3021/2015-TCU-Plenário, que deve ser considerado descumprido:
9.2. determinar ao Dnit que:
 (...) 
9.2.3. caso se confirme a execução de CBUQ em espessura inferior à prevista em projeto, considerada a faixa de tolerância admissível, inste a empresa executora a providenciar o refazimento dos serviços em todos os trechos em que seja constatada a irregularidade;
9.2.4. na hipótese de a empresa executora não realizar a correção de que trata o item 9.2.3 acima, calcule o prejuízo havido, com base na redução de vida útil do pavimento, e instaure a competente tomada de contas especial - TCE;
9.2.5. caso seja instaurada a TCE, considere a responsabilidade solidária da empresa supervisora e do fiscal da obra pelo recebimento de serviços incompatíveis com os contratados;
Assim, os responsáveis devem ser chamados aos autos em sede de citação para apresentar alegações de defesa ou recolher o débito aos cofres do DNIT - Departamento Nacional de Infraestrutura de Transportes.
PROPOSTA DE ENCAMINHAMENTO
	Em face do exposto, encaminham-se os autos à consideração superior, fazendo as seguintes proposições:
1.5. que seja adotada a proposta da instrução anterior que analisou a defesa apresentada em face do item 9.3.2 do Acórdão 3.021/2015, para, quando for proferida a decisão de mérito, rejeitar as razões de justificativa apresentadas pelo Sr. Otto Zittlau (CPF XXX.194.469-XX) , em razão da autorização de realização de serviços sem respaldo em projeto e do atesto de despesas não efetivamente realizadas, em flagrante afronta ao disposto no artigo 60, parágrafo único, da Lei 8.666/1993 e no artigo 63 da Lei 4.320/1964, aplicando-lhe a multa prevista no artigo 58, inciso II, da Lei 8.443/1992  c/c o artigo 268, inciso II, do Regimento Interno do TCU;
1.6. considerar não-cumpridos os itens 9.2.3, 9.2.4 e 9.2.5 do Acórdão 3021/2015-TCU-Plenário;
1.7. converter os autos em tomada de contas especial, nos termos do art. 252 do Regimento Interno do TCU;
1.8. a) realizar a citação dos responsáveis solidários abaixo arrolados, com fundamento nos arts. 10, § 1º, e 12, incisos I e II, da Lei 8.443/1992 c/c o art. 202, incisos I e II, do RI/TCU, para que, no prazo de quinze dias, apresentem alegações de defesa quanto às irregularidades detalhadas a seguir, e/ou recolham, solidariamente, aos cofres do Departamento Nacional de Infraestrutura Terrestre (DNIT) as quantias abaixo indicadas, referentes às irregularidades e às condutas arroladas adiante, atualizadas monetariamente a partir das respectivas datas até o efetivo recolhimento, abatendo-se na oportunidade a quantia eventualmente ressarcida, na forma da legislação em vigor;
1.9. 	a.1) Irregularidade: superfaturamento na execução de serviços de CBUQ, CAP-20 e respectivo transporte, em razão de os levantamentos em campo terem indicado espessura significativamente menor do que foi medido e pago à empresa construtora:
1.10. Responsável 1: Agrimat Engenharia e Empreendimentos Ltda., CNPJ 07.095.509/000104.
1.11. a.2) Conduta: a empresa contratada recebeu por serviços e produtos que não entregou em sua totalidade;
1.12. a.3) Nexo de causalidade: ao receber por serviços e produtos que não entregou, a empresa permitiu que o erário foi lesado;
1.13. a.4) Dispositivo violado: art. 66 e 70 da Lei 8.666/93 e art. 884 do Código Civil (vedação ao enriquecimento sem causa) 
1.14. Responsável 2: Strata Engenharia Ltda., CNPJ 38.743.357/0001-32.
1.15. a.2) Conduta: a empresa supervisora atestou não só as medições, mas também o recebimento definitivo da obra (peça 113) em que havia superfaturamento em razão da não entrega parcial de serviços e produtos;
1.16. a.3) Nexo de causalidade: na qualidade de supervisora do contrato, a empresa deveria ter detectado que a espessura medida e paga era incompatível com aquilo que foi aplicado efetivamente em pista e, assim, sua omissão causou prejuízo ao erário;
1.17. a.4) Dispositivo violado: Cláusula Primeira do Termo de Contrato nº 53/2007 e art. 66 e 70 da Lei 8.666/93
1.18. Responsável 3: Sr. Orlando Fanaia Machado, CPF XXX.624.046-XX, Superintendente Regional do DNIT/MT 
1.19. a.2) Conduta: o superintendente, mesmo tendo ciência do relatório da empresa SSM que indicava espessura menor do que aquele que foi medida e paga, não tomou as providências previstas nos itens 9.2.3, 9.2.4 e 9.2.5 do Acórdão 3021/2015-TCU-Plenário;
1.20. a.3) Nexo de causalidade: a ausência de providências impediu o ressarcimento ao erário ou a adoção de providências para esse fim. 
1.21. a.4) Dispositivo violado: art. 8, da Lei 8.443/92, caput. parte final do dispositivo.
1.22. a.5) Culpabilidade: na qualidade de superintendente do DNIT, diante da irregularidade, deveria ter adotado conduta diversa, exigível, não estando, assim, albergado em nenhum excludente de culpabilidade.
1.23. Responsável 4: Sr. Otto Zittlau, CPF XXX.194.469-XX, fiscal do contrato.
1.24. a.2) Conduta: atestou medições em que foi detectado superfaturamento em razão da não entrega de serviços e produtos que foram pagos pela União.
1.25. a.3) Nexo de causalidade: o ateste permitiu o pagamento por serviços e produtos não entregues.
1.26. a.4) Dispositivos violados: art. 62 e 63, §2º, III, da Lei 4.320/64
1.27. a.5) Culpabilidade: na qualidade de fiscal do contrato, o responsável tinha condições de verificar a correta quantidade de material aplicado na pista, sendo-lhe exigível conduta diversa, razão pela qual não está albergado em nenhum excludente de licitude.
1.28. Quantificação do débito
	VALOR ORIGINAL (R$) 
	DATA DA OCORRÊNCIA

	2.037.245,77
	5/1/2011

Valor atualizado até 30/9/2019: R$ 3.334.360,15
1.29. informar os responsáveis de que, caso venham a ser condenados pelo Tribunal, os débitos ora apurados serão acrescidos de juros de mora, nos termos do § 1º do art. 202 do RI/TCU;
1.30. encaminhar cópia desta instrução aos responsáveis para subsidiar as alegações de defesa."
É o relatório.

não há.

Não atuou.

MONITORAMENTO. DESCUMPRIMENTO DE DETERMINAÇÕES. PERÍCIA ADMINISTRATIVA. ESPESSURA DE CAPA ASFÁLTICA MEDIDA E PAGA SUPERIOR À EXECUTADA EM CAMPO. DÉBITO. INSTAURAÇÃO DE TCE. CITAÇÕES DOS RESPONSÁVEIS.

MONITORAMENTO (MON)

Secretaria de Fiscalização de Infraestrutura Rodoviária e de Aviação Civil (SeinfraRodoviaAviação).

Trata-se de monitoramento de comandos insertos no Acórdão 2550/2014-TCU-Plenário, prolatado no TC Processo 012.904/2011-2, que tratou de denúncia a respeito de possíveis irregularidades no processo licitatório e na execução dos serviços de restauração e de melhoramento da BR-158/MT (trecho km 637,3 a km 697,40) , executados no âmbito do Convênio 82/2007-01 (Siafi 594441) , que foi celebrado entre o Departamento Nacional de Infraestrutura de Transportes e a Prefeitura Municipal de Nova Xavantina/MT.
II. Histórico
Os comandos do decisum monitorado são:
"9.3. determinar ao Dnit que, no prazo de 120 (cento e vinte) dias:
 (...) 
9.3.2. proceda a trabalhos de escritório e campo, inclusive por meio de levantamentos amostrais e análises laboratoriais, com vistas a aferir e quantificar a ocorrência de superfaturamento no contrato amparado pelo convênio 82/2007-01 (Siafi 594.441) , os quais levem em consideração os apontamentos do relatório e do voto que fundamentam este acórdão e redundem em relatório circunstanciado, que contenha a comprovação dos resultados obtidos, em relação às seguintes constatações:
9.3.2.1. valor do CBUQ contratado, inclusive seu transporte, acima do referencial adequado;
9.3.2.2. espessuras executadas de CBUQ inferiores às medidas e pagas;
9.3.2.3. teor de CAP utilizado no CBUQ abaixo do considerado para medição e pagamento;
9.3.2.4. DMT real do material fresado inferior à medida e paga;
9.3.2.5. escoramento de valas não realizado;"
Por meio do Acórdão 3021/2015-TCU-Plenário, prolatado nestes autos, esta Corte considerou os comandos cumpridos, exceto quanto ao subitem 9.3.2.2. Em função disso, expediu novas determinações:
"9.2. determinar ao Dnit que:
9.2.1. no prazo de 120 (cento e vinte) dias, realize amostragem complementar de modo a aferir a espessura da camada de CBUQ nos diversos trechos da obra de que trata este processo, com base nos critérios indicados pela Secex/MT na instrução à peça 33 dos autos;
9.2.2. notifique a empresa construtora desta deliberação e dos novos levantamentos que serão realizados e faculte-lhe o acompanhamento de todos os trabalhos;
9.2.3. caso se confirme a execução de CBUQ em espessura inferior à prevista em projeto, considerada a faixa de tolerância admissível, inste a empresa executora a providenciar o refazimento dos serviços em todos os trechos em que seja constatada a irregularidade;
9.2.4. na hipótese de a empresa executora não realizar a correção de que trata o item 9.2.3 acima, calcule o prejuízo havido, com base na redução de vida útil do pavimento, e instaure a competente tomada de contas especial - TCE;
9.2.5. caso seja instaurada a TCE, considere a responsabilidade solidária da empresa supervisora e do fiscal da obra pelo recebimento de serviços incompatíveis com os contratados;"
Adicionalmente, este decisum, por meio do subitem 9.3.2, determinou à unidade técnica desta Corte a audiência dos responsáveis pelo pagamento de serviços de escoramento de valas não realizados para compensar serviços de escavação sem cobertura contratual (realização de "química") , por configurar grave ofensa ao princípio da transparência e inviabilizar a atuação do controle.
III. Ações do Dnit para cumprimento do item 9.2 e subitens do Acórdão 3021/2015-TCU-Plenário
O Dnit, em cumprimento a deliberação constante do Acórdão 3021/2015-TCU-Plenário, contratou a empresa SSM para realizar o levantamento da espessura do pavimento nos trechos selecionados. Inicialmente, a autarquia emitiu parecer conclusivo sobre os resultados do levantamento de campo realizado por aquela empresa, no sentido de necessidade de refazimento de serviços de alguns trechos executados com espessura de CBUQ inferior à prevista em projeto, considerada a faixa de tolerância admissível.
A empresa construtora (Agrimat) se manifestou sobre os levantamentos realizados e sobre o parecer conclusivo do Dnit.
A Agrimat alegou que os levantamentos realizados pela SSM, bem como a conclusão do Dnit em virtude desses levantamentos, teriam desconsiderado a 1ª Revisão de Projeto em Fase de Obra (1ª RPFO) , autorizada pela própria autarquia, que teria alterado a solução de projeto de 9cm a 12cm de espessura de capa de rolamento, para solução única de CBUQ com 2,5 de camada de reperfilamento e 6,5 de capa de rolamento.
Continuou alegando que, embora tenha participado das sondagens, o levantamento teria sido acompanhado pela Polícia Federal, "causando constrangimento junto à comunidade local" e que puderam "somente visualizar os trabalhos a distância, sem poder fazer qualquer manifestação" (peça 90, p. 75) . Aduziu, ainda, que haveria erro de medida nos corpos de prova, uma vez que teria sido utilizada trena, em vez de paquímetro.
Concluiu que as amostras teriam sido extraídas após 8 anos de utilização em uma rodovia com tráfego pesado e sem supervisão de peso pela Polícia Rodoviária Federal. Assim, seria contestável a espessura encontrada nos corpos de prova extraídos do pavimento por possível compressão do asfalto. Por tudo isso, deveria se fazer nova perícia administrativa, uma vez que a perícia em tela seria imprestável.
A empresa supervisora do contrato da obra (Strata) também se manifestou. 
Em síntese, alega que as constatações da empresa SSM estariam de acordo com o que estava previsto na 1ª RPFO, assim não haveria irregularidades.
Diante disso, o Dnit reviu seu posicionamento. Concluiu, agora, que a 1ª RPFO, de fato, teria alterado a solução de projeto de 9cm a 12cm de espessura de capa de rolamento para uma solução única de CBUQ com 2,5 de camada de reperfilamento e 6,5 de capa de rolamento. Assim, os ensaios apresentados pela empresa SSM sugeririam uma correta execução dos serviços, pois estariam de acordo com o projeto modificado. Consequentemente, as determinações do Acórdão 3021/2015-TCU-Plenário estariam cumpridas.
IV. 1ª RPFO e sua relação com as alegações dos responsáveis no âmbito do processo administrativo do Dnit
Ao compulsar os autos, verifico que a 1ª RPFO realmente modificou os quantitativos de CBUQ. Inicialmente, havia previsão de 116.570 toneladas de CBUQ Faixa "C", que foram substituídas por solução com 89.570,30 toneladas de CBUQ Faixa "C" e mais 23.742,45 de reperfilamento com CBUQ faixa "C", totalizando, agora, 113.312,75 toneladas (peça 95, p. 1) . À primeira vista, considerando que não houve alteração na extensão da obra, uma diferença de apenas 3.000 toneladas não parece justificar a alegada redução de espessura da massa asfáltica (da ordem de 3 cm) .
Ao perscrutar a memória de cálculo do novo quantitativo de CBUQ da 1ª RPFO (peça 95, p. 2) , constato que 2,5cm de reperfilamento mais 6,5cm de capa asfáltica totalizaram 85.472,807 toneladas de CBUQ. Outras 27.839,95 toneladas de CBUQ referem-se ao preenchimento do volume deixado pela fresagem do pavimento antigo.
Isso quer dizer que, somente após a recomposição do volume fresado (com 27.839,95 toneladas de CBUQ) , é que começam os 2,5cm de reperfilamento mais 6,5cm de capa asfáltica. Assim, resta claro que a espessura dos corpos de prova oriundos das sondas rotativas (usados para medir a espessura do pavimento) deveriam apresentar, necessariamente, espessura superior a 9cm, pois deveriam incluir todo o volume fresado. Entretanto, as sondagens indicaram espessura inferior a 9cm. Assim, a 1ª RPFO não justifica a regularidade dos corpos de prova com espessura inferior a 9cm encontrados pelo levantamento da SSM.
Quanto a possíveis erros de medida (utilização de trena em vez de paquímetro) , entendo que a diferença de precisão desses instrumentos não é da ordem de grandeza das diferenças das espessuras de CBUQ discutidas nestes autos (em torno de 3cm) . 
Em relação ao acompanhamento da Polícia Federal nos trabalhos de campo, também não vejo qualquer ofensa à ampla defesa e ao contraditório arguida, uma vez que os responsáveis puderam se manifestar sobre todos os documentos gerados na perícia administrativa.
Em referência a possível correlação entre compressão da camada asfáltica e tráfego ao longo dos anos, os responsáveis não trouxeram aos autos qualquer estudo que a comprove. Logo, não há como acolher a infundada alegação.
No tocante ao fato de os quantitativos executados estarem de acordo com o projeto revisado pela 1ª RPFO, ressalto que não há relação direta com possível débito, pois este é oriundo de diferença entre quantitativos medidos e pagos com serviços realizados. É o que passo a discorrer doravante.
V. Cotejamento de quantitativos medidos e pagos com serviços realizados
Em que pesem as evidências do item anterior deste voto, só é possível demonstrar cabalmente a ocorrência de débito ao cotejar os quantitativos medidos e pagos com os serviços realizados.
A unidade técnica reuniu à peça 96 todas as medições contendo CBUQ. As memórias de cálculo dessas medições deixam claro que o volume fresado foi considerado para fins de aplicação de massa asfáltica. Logo, a espessura referente a essa massa deveria ser constatada na pista durante os testes de sondagem rotativa realizados pelo próprio Dnit. Mas não foi.
A partir dessas medições, a unidade técnica construiu planilha (peça 98) detalhando estaca por estaca e contendo os quantitativos medidos e pagos. Logo, foi possível calcular a espessura de CBUQ medida e paga em cada ponto da pista (a partir da extensão e largura da pista, aliada à densidade do CBUQ) . O perfil de espessura calculado permitiu concluir que a espessura de CBUQ medida e paga tem, na maior parte da pista, 12cm, conforme figura 1:
Figura 1: perfil de espessura da rodovia, por estacas, de acordo com as medições pagas 
Fonte: elaborado pela SeinfraRodoviaAviação durante a instrução do processo com base nas medições pagas (peça 96) 
De posse das espessuras de CBUQ medidas e pagas, resta cotejá-las com as espessuras encontradas em campo, de acordo com o levantamento realizado pela empresa SSM, contratada pelo Dnit, cujo resultado está disposto na Figura 2:
Figura 2: Levantamento da espessura da pista realizado por sondas rotativas (por estaca) 

Fonte: Relatório da SSM Consultoria, Projetos e Construções Ltda., peça 90, p. 34 e peça 91
 O cotejamento das espessuras de CBUQ medidas e pagas com as espessuras efetivamente encontradas em campo indica que houve pagamento por serviço não executado.
VI. Cálculo do débito decorrente de serviços pago, e não executados
A unidade técnica calculou o débito com base na diferença entre as espessuras de CBUQ medidas e pagas com aquelas espessuras encontradas em campo. Uma vez que o CBUQ é medido em toneladas, essa unidade utilizou o comprimento, largura da pista e densidade da massa asfáltica para o cálculo do débito.
A unidade instrutiva calcula que não foram aplicadas 10.462,17 toneladas de massa asfáltica medidas e pagas, o que causou prejuízo de R$ 660.686,27, considerando o preço contratual repactuado pela 1ª RPFO (R$ 63,15 por tonelada de CBUQ) . Informa ainda que o valor de R$ 63,15 também consta como o valor medido e pago entre a 2ª (a primeira com CBUQ) e a última medições (37ª) . Por fim, utiliza como data-base do débito - a favor dos responsáveis - a data do último pagamento realizado no âmbito do convênio (5/1/2011) .
Ressalta que o prejuízo não se limita à quantidade de CBUQ que deixou de ser aplicada na pista. O cimento asfáltico de petróleo (CAP-20) é o ligante utilizado para agregar o material em pista e possui elevado valor. Como ele é aplicado de acordo com a proporção de CBUQ utilizado (5.95%, segundo as medições) e houve 10.462,17 toneladas de massa que foram medidas, e não aplicadas em pista, isso significa que 5.95% x 10.462,17 = 622,5 toneladas de CAP-20 também foram cobradas indevidamente. O CAP-20, além de ser material de alto custo, também impacta os custos de transporte, que devem ser reduzidos na mesma proporção.
Dessa forma, o dano ao erário chega a R$ 2,1 milhões, a valores históricos, conforme a tabela 1.
A unidade técnica identificou como responsáveis pelo débito a empresa construtora (Agrimat) , pela conduta de receber pagamentos por serviços não executados; a empresa supervisora (Strata) , pela conduta de atestar medições de serviços não executados; o fiscal do contrato (Otto Zittlau) , pela conduta de atestar medição de serviços não executados; e o superintendente do Dnit em Mato Grosso (Orlando Fanaia) , pela omissão no dever de adotar providências para cobrança do débito dos responsáveis, mesmo tendo ciência do levantamento realizado pela SSM que indicava prejuízo ao erário.
Tabela 1 - Cálculo de dano ao erário decorrente de serviços medidos e pagos, e não executados
	Material
	Peso cobrado a maior (t) 
	Preço unitário (R$/t) 
 (PI+R) 
Data base: nov/2010
	Prejuízo (R$) 
 (PI+R) 
Data base: nov/2010

	CBUQ
	10.462,17
	63,15
	660.686,27

	CAP-20
	622,50
	1.698,02
	1.057.015,95

	Transporte de CAP-20
	622,50
	614,54
	382.551,15

	Total
			2.100.253,37

Fonte: medições e levantamento da SSM, com cálculos realizados pela SeinfraRodoviaAviação durante a instrução (peça 91 e 96) . * Preços a novembro de 2010, data da última medição. Dados da medição acumulada à peça 104, p. 7-18.
VII. Análise da audiência dos responsáveis pelo pagamento de serviços de escoramento de valas não realizados para compensar serviços de escavação, por configurar grave ofensa ao princípio da transparência e inviabilizar a atuação do controle
A questão do escoramento das valas foi analisada na instrução à peça 68, na qual a unidade técnica concluiu que o pagamento pelos serviços não realizados para compensar serviços de escavação era de responsabilidade do engenheiro do Dnit, Otto Zittlau (peça 68, p. 4) :
"15. Subsiste, portanto, apenas a responsabilidade do Sr. Otto Zittlau (CPF 288.194.469-87) , fiscal do convênio, visto que autorizou modificação da solução técnica da obra, sem a prévia mudança do projeto, devido ao seu caráter emergencial, sem, no entanto, exigir sua adequação posterior às mudanças implementadas, o que prejudicou o controle da execução do contrato. Tal prática levou ao atesto indevido de despesa, visto que foi liquidado o serviço de escoramento de vala, quando, na verdade, foi realizada apenas escavação, o que configura grave ofensa ao princípio da transparência e inviabiliza a atuação do controle, incorrendo em flagrante afronta ao disposto nos artigos 62 e 63 da Lei 4.320/1964."
E desse modo, foi realizada a audiência do responsável, nos seguintes termos:
" (...) audiência do Sr. Otto Zittlau (CPF 288.194.469-87) , para que apresente razões de justificativa acerca da seguinte irregularidade: ao exercer a função de fiscal do Convênio 82/2007-01 (Siafi 594441) , por meio do qual foram executados serviços de restauração e de melhoramento da BR-158/MT (trecho 637,3 km a 697,40 km) , autorizou mudanças na execução da referida obra, por razões emergenciais, mas não determinou sua regularização mediante aditivo do projeto, situação que o levou posteriormente a atestar indevidamente execução de serviço de escoramento de vala, quando na verdade foi realizada escavação, o que configura grave ofensa ao princípio da transparência e inviabiliza a atuação do controle, em flagrante afronta ao disposto nos artigos 62 e 63 da Lei 4.320/1964."
Em sede de audiência, o responsável alega que, à época dos fatos, era servidor recém-concursado do Dnit. Em razão disso, "tinha a falsa impressão de que, em um convênio, as decisões eram tomadas mais entre conveniado e contratado" e tinha ainda arraigados em suas práticas "os conceitos de praticidade e de agilidade das negociações nas atividades privadas". Assim, não teria dado a devida importância à substituição de um serviço por outro na medição (substituição de serviços de escavação efetivamente realizados por serviços de escoramento de valas) , porque o que ele teria achado estar efetivamente certificando era a execução da drenagem, serviço em relação ao qual teria consciência de que estaria sendo medido. Conclui que, apesar disso, não haveria dano ao erário.
Em que pese a possível inexperiência do responsável, ao autorizar a realização de serviços de escavação a maior, sem respaldo no contrato/projeto, e atestar indevidamente sua realização com serviços de escoramento de vala, restou configurada afronta ao disposto no artigo 60, parágrafo único, da Lei 8.666/1993 e no artigo 63 da Lei 4.320/1964, motivo pelo qual se deve rejeitar suas razões de justificativa e lhe aplicar a multa prevista no artigo 58, inciso II, da Lei 8.443/1992.
VIII. Conclusão
Ante o exposto, entendo que há evidências suficientes a lastrear o débito calculado nestes autos referente aos serviços de CBUQ, no valor histórico de cerca de R$ 2 milhões. Nesse sentido, deve-se determinar à unidade técnica que realize as citações dispostas à peça 114 em novo processo de tomada de contas especial a ser autuado com essa finalidade, acompanhado das peças destes autos necessárias à sua instrução.
 Em relação à audiência do responsável pelo pagamento de serviços de escoramento de valas não realizados para compensar serviços de escavação, restou configurada afronta ao disposto no artigo 60, parágrafo único, da Lei 8.666/1993 e no artigo 63 da Lei 4.320/1964, motivo pelo qual se deve rejeitar suas razões de justificativa e lhe aplicar a multa prevista no artigo 58, inciso II, da Lei 8.443/1992 no valor de R$ 5.000,00.
	Por fim, deve-se arquivar estes autos e apensá-los ao TC Processo 012.904/2011-2. 
TCU, Sala das Sessões Ministro Luciano Brandão Alves de Souza, em 22 de abril de 2020.
ANA ARRAES 
Relatora